臺灣高等法院臺南分院刑事判決
上　訴　人　臺灣台南地方法院檢察署檢察官
被　　　告　丙○○
選任辯護人　林永發　律師
上列上訴人因被告誣告案件，不服臺灣台南地方法院九十三年度
易字第八六二號中華民國九十三年十二月三十日第一審判決（起
訴案號：臺灣台南地方法院檢察署九十三年偵字第七八八六號）
，提起上訴，本院判決如下：
    主  文
上訴駁回。
    理  由
一、公訴意旨略以：丙○○因臺南縣政府，撥付「學西社區發展
    協會」回饋金使用一事，向台灣台南地方法院檢察署，對黃
    統緒等十一人，提起侵占等告訴（即甲○○○○九十二年偵
    字第八七０九號），因而與黃統緒兒子乙○○發生爭執，丙
    ○○遂心生不滿，明知乙○○並未於民國（下同）九十二年
    九月七日上午九時許，在台南市○○路與城西街口，對其為
    恐嚇事實，竟意圖使乙○○受刑事處分，於九十二年九月七
    日上午十時許，至臺南市警察局第三分局土城派出所，向值
    班警員，誣指乙○○於上述時地，對其恐嚇稱：「再照，就
    要給你死」等語，而對乙○○提出恐嚇刑事告訴（即甲○○
    ○○九十三年偵字第二六八號）。嗣上開恐嚇案，經台灣臺
    南地方法院檢察署檢察官偵查終結後，認為並無證據，足以
    證明乙○○對丙○○有恐嚇行為，而將乙○○處分不起訴，
    丙○○不服，聲請再議，亦經臺灣高等法院臺南分院檢察署
    駁回。因認被告丙○○涉犯刑法第一百六十九條第一項誣告
    罪嫌云云。
二、按犯罪事實應，依證據認定之，無證據不得認定犯罪事實；
    又不能證明被告犯罪者，即應諭知無罪判決，刑事訴訟法第
    一百五十四條第二項、第三百零一條第一項，分別定有明文
    。又認定犯罪事實所憑證據，必須適於為被告犯罪事實證明
    者，始可做為論罪依據。所謂證據，係指合法積極證據，就
    犯罪事實能具體證明者而言。被告否認犯罪事實所持辯解縱
    使不能成立，如無積極證據足以證明其犯罪行為，自不能以
    推測或擬制方法以為裁判基礎。另訴訟上用以證明事實證據
    ，須一般人均不致有所懷疑，而得確信其真實程度，始得據
    以為有罪認定，倘其證明未達此一程度，而有合理懷疑存在
    ，致無從為有罪確信時，即應為無罪判決（最高法院七十六
    年度台上字第四九六八號判例參照）。
三、次按刑法第一百六十九條第一項誣告罪，以意圖他人受刑事
    或懲戒處分，而為虛偽之告訴、告發、報告者為要件。所謂
    虛偽係指明知無此事實，而故意捏造而言。若告訴人誤認有
    此事實，或以為有此嫌疑，自不得指為虛偽，即難律以該罪
    。又告訴人所訴事實，雖因不能證明實在，而對被訴人為不
    起訴處分確定者，是否構成誣告罪，仍應就其有無虛構事實
    誣告故意以為斷，並非當然即以誣告相繩（最高法院四十年
    台上字第八八號及五十九年台上字第五八一號判例參照）。
四、本件公訴人認被告丙○○涉犯刑法第一百六十九條第一項誣
    告罪，無非以：被告丙○○前對告訴人乙○○提出恐嚇告訴
    ，經臺灣臺南地方法院檢察署檢察官及臺灣高等法院臺南分
    院檢察署檢察官調查後，均認告訴人乙○○並無對被告丙○
    ○有上開恐嚇言詞；並以案發時在場者，陪同告訴人乙○○
    同往證人黃文治、黃金明均證稱，沒有聽到告訴人乙○○對
    被告說：「再照，就要給你死」云云。另被告丙○○所請求
    傳喚證人葉炳連、郭生枝、蔡錦治及陳讚同亦均證稱，沒有
    聽到乙○○對被告有為上述恐嚇言詞，且被告丙○○於偵查
    中自白，因認被告丙○○對告訴人乙○○所提恐嚇告訴係屬
    虛構事實云云。
五、然訊據被告丙○○堅決否認有右述誣告犯行，辯稱：九十二
    年九月七日上午九時許，乙○○確在臺南市○○路與城西街
    口對伊說：「再照，就要給我死的話」等語，在伊對乙○○
    恐嚇告訴案中，證人黃文治及黃金明均係陪同乙○○到場者
    ，當然會偏袒告訴人乙○○，至伊所聲請的證人，有些在當
    地作生意，有些年紀大了，看到告訴人乙○○那麼凶惡，就
    算當時有聽見告訴人乙○○恐嚇我的話，在作證時也均不敢
    說出，至於伊在九十三年六月廿九日偵訊時，因遭訊問的檢
    察事務官大聲斥喝，伊嚇得頭昏，才照檢察事務官的意思認
    錯，但告訴人乙○○確有對伊說恐嚇的話，伊沒有誣告乙○
    ○」等語。經查：
  (一)被告於九十三年六月廿九日在檢察官事務官偵訊時，確有承
    認行為不對，請給予自新機會情事，當時檢察事務官訊問口
    氣平和，並無任何脅迫被告認罪言語，有原審勘驗上開偵訊
    錄音帶譯文在卷可稽（詳原審卷(二)十五至十六、廿三至廿八
    頁）。雖偵訊過程大部分內容，是由檢察事務官口述由書記
    官紀錄，但被告丙○○對紀錄內容，均明白表示同意，故被
    告於原審辯稱：因遭檢察事務官大聲斥喝，才照其意思認錯
    云云，係不實辯解，無可採信。至公訴人雖主張被告於該次
    檢察事務官偵訊時，已自白犯罪，並執此為被告犯罪證據。
    然依偵訊錄音帶勘驗結果，關於被告指稱乙○○有對其說：
    「再照，就要給你死」這句話，是被告自己杜撰的，在偵訊
    時被告始終並未承認。上開偵訊筆錄所載：「你是否於九十
    二年九月七日上午九時許，在臺南市○○路六段與城西街口
    ，聽到乙○○對你說，再照就要給你死這句話？沒有」。然
    勘驗錄音帶內容則為：「檢察事務官跟書記官說（要如何紀
    錄）：城西街口有說，你是否聽到乙○○對你說‧‧‧（聽
    不清楚），檢察事務官對被告丙○○說：沒有啦，你沒有聽
    到吧？被告丙○○回答：對啦，沒聽到啦」；偵訊筆錄記載
    ：「丙○○答：因為當天他帶很多人去找我，而且態度很不
    好，我真的很害怕，所以我才會誣告他恐嚇，我知道我的行
    為是不對的，我錯了，希望庭上給我一個自新的機會」，錄
    音內容則為：「檢察事務官問：就希望庭上給你一個自新的
    機會吧？你沒有前科給你一個自新的機會吧？被告丙○○回
    答：是啦，那他就帶那麼多人去。檢察事務官則告訴書記官
    紀錄：「‧‧‧的機會，因為當天他帶很多人去找我，而且
    態度很不好，我真的很害怕」。檢察事務官再問被告丙○○
    ：你真的很害怕吧？被告丙○○回答：對啦。檢察事務官則
    告訴書記官紀錄：「所以我才會誣告他恐嚇，我知道我的行
    為是不對的，希望庭上給我一個自新的機會。丙○○回答：
    對啦」，有偵訊筆錄及錄音帶譯文在卷可稽（詳一五四四號
    發查卷十八頁，原審卷(二)廿三至廿八頁）。又刑事訴訟法第
    一百條之一第二項規定：筆錄內所載被告陳述，與錄音或錄
    影內容不符者，除有前項但書情形外（指有急迫情況經記明
    筆錄者），其不符部分，不得作為證據。是上開偵訊筆錄，
    前開所列與錄音內容不符部分，並無證據能力，亦即被告並
    未自白犯罪（即乙○○對被告恐嚇言語，被告並未自白係杜
    撰），合先敘明。
  (二)次查告訴人乙○○確於九十二年九月七日上午七、八時許，
    率黃金明、黃文治等共七人，在台南市○○路與城西街口，
    找被告丙○○理論等情，業據告訴人乙○○於警詢供承在卷
    ，核與證人黃文治、黃金明於警詢所述相符，並經原審調取
    被告丙○○告訴乙○○妨害自由案偵查卷宗（詳台南地檢九
    十三年偵字第二六八號影印卷），核閱屬實。告訴人乙○○
    於該案警偵訊均供稱：伊當時講話，有大聲一點，並質問丙
    ○○，為何告伊父親侵占等語，有上開警偵訊筆錄在卷可憑
    。且被告丙○○以相機拍攝乙○○時，乙○○確有以右手食
    指，指著拍照丙○○，有照片在卷可佐（詳原審簡字卷三七
    頁）。按被告丙○○告訴乙○○父親黃統緒等人侵占案件，
    既已由檢察官偵辦中，乙○○理應靜待司法調查，其捨此不
    由，反率領六人，在台南市○○路與城西街口市集處，公然
    攔住被告丙○○，並大聲質問被告丙○○，為何對伊父親提
    起侵占告訴，此種行為不但不當，且衡情易使人，心生畏懼
    至明。故被告丙○○於當日向警局報案稱，乙○○對伊有恐
    嚇行為，並非無中生有。
  (三)至丙○○於九十二年九月七日報警時指稱，乙○○對伊說：
    「再照，就要給你死」等語，告訴人乙○○雖否認有此恐嚇
    言詞，而證人黃文治、黃金明亦均證稱，絕無此事。然證人
    黃文治、黃金明二人，乃當天陪同告訴人乙○○一起到案發
    現場指責並攔住被告者，渠等既與告訴人乙○○係一同行動
    者，且渠等二人均遭被告丙○○告訴侵占回饋金，乃與被告
    丙○○有訴訟糾葛者（詳臺灣臺南地方法院檢察署檢察官九
    十二年偵字第八七０九號不起訴處分書），渠等二人所為證
    詞，自然會偏袒告訴人乙○○而不利於被告丙○○，故渠等
    二人證詞，均無可採。而被告丙○○所聲請傳喚證人葉炳連
    、郭生枝、蔡錦治及陳讚同雖亦均證稱，沒有聽到乙○○有
    上述恐嚇言詞。然查，證人陳讚同於警詢稱：「我在該處賣
    早餐，見許多人在該處，想過去了解發生何事，我並無聽到
    乙○○對丙○○說什麼，因為我才剛到那裡而已」等語（詳
    二六八號偵查影印卷四二至四三頁）。證人葉炳連偵查中則
    證稱：我在該處與人下棋，突然有五、六人開車來，和本案
    告訴人（指丙○○）爭執，雙方都大聲爭執，我有聽到一個
    聲音說，將相機打破，其他的部分聽不清楚，我沒有聽到乙
    ○○說，再照就要給你死的話，請檢察官幫我保守秘密，因
    我會怕等語（詳二六八號偵查影印卷二四至二五頁）。證人
    郭生枝證稱：當天我在場，我有看到好幾個人，在大小聲吵
    架，我沒有聽到他們在說什麼，我沒有聽到乙○○說，再照
    就要給你死的話等語（詳二六八號偵查影印卷卅至三一頁）
    。證人蔡錦治證稱：當天我在該處作生意，我只有看到丙○
    ○拿相機走在前面，後面有一個穿花衣服的人（即乙○○）
    走在後面，其他的我都不知道等語（詳二六八號偵查影印卷
    三一至三二頁）。依上開證人陳讚同、葉炳連、郭生枝及蔡
    錦治所述，除證人蔡錦治供稱，沒看見爭吵過程外，其餘三
    位證人在被告丙○○與乙○○爭執時，均有在場。然三位證
    人均證稱，乙○○與丙○○有在大聲爭執，但渠等三人竟然
    一致供稱，沒有聽到他們在說什麼，渠等三人既在場聽聞乙
    ○○與丙○○爭執過程，三人豈會均不知爭吵內容為何？足
    見三位證人，均係怕惹事生非，而為此充耳不聞證詞。參諸
    證人葉炳連甚至於檢察官偵訊時，直接向檢察官表達害怕之
    情（詳二六八號偵查影印卷二四至二五頁）。則證人陳讚同
    渠等三人，所為證詞是否可信，不難想見。因此本院認上開
    三位證人所為，「沒有聽到乙○○說，再照就要給你死的話
    」證詞，亦非真實。
  (四)再參酌當日告訴人乙○○率領六人，找上被告丙○○，並在
    市○○街上，堵住被告丙○○，且高聲指責被告丙○○，已
    如前述。而被告丙○○要向警方報案時，告訴人乙○○竟又
    追躡其後，直至看見警員出現才停止而作罷離去，亦經證人
    蔡錦治於原審供明在卷（詳原審(一)二六至二七頁）。以告訴
    人乙○○當時舉措，被告丙○○稱，乙○○有出言恐嚇，並
    不違經驗法則，且有此可能。自不得因為證人葉炳連等人，
    不敢具實陳述，即遽認被告丙○○對告訴人乙○○所提出上
    開恐嚇告訴係屬誣告。綜上各情，可見被告丙○○並未「虛
    構告訴人乙○○率眾指責伊，並追躡其後」之事實，被告丙
    ○○實無單單誣指告訴人乙○○說：「再照，就要給你死」
    一語必要。是被告丙○○所訴，顯非杜撰之詞。
六、綜上所述，雖被告丙○○對乙○○提出恐嚇告訴，業經臺灣
    臺南地方法院檢察署檢察官及台灣高等法院臺南分院檢察署
    檢察官，認定並無其他事證，足認乙○○涉有恐嚇被告犯行
    ，並分別以九十三年度偵字第二六八號、九十三年度上聲議
    字第四一０號處分在案（詳外放影印卷一至四頁）。惟此僅
    屬告訴人乙○○是否涉犯恐嚇罪判斷，尚不能據此認定被告
    丙○○即有誣告犯意，更不能以此作為不利於被告證據，仍
    應有其他積極證據足以證明被告確有誣告犯行，始能據為有
    罪依據。而本件就公訴人所提證據，尚不能證明被告對乙○
    ○提出恐嚇告訴部分，係屬虛構事實，無中生有。檢察官復
    無法舉出其他積極證據足資證明被告確有公訴人所指誣告犯
    行，依上說明，應認被告丙○○誣告犯行，尚屬不能證明，
    自應為無罪諭知。
七、原判決以被告丙○○犯罪，尚屬不能證明，因而諭知被告丙
    ○○無罪。本院經核，原判決認事用法，均無違誤。檢察官
    循告訴人乙○○請求，上訴意旨，仍執陳詞，指摘原判決不
    當，為無理由，應予駁回。
據上論斷，應依刑事訴訟法第三百六十八條，判決如主文。
本案經檢察官楊治宇到庭執行職務。
中　　華　　民　　國　　94　　年　　4 　　月　　21　　日
                  刑事第六庭     審判長法  官  蔡崇義
                                       法  官  吳永宋
                                       法  官  董武全
以上正本證明與原本無異。
檢察官如不服本判決，應於收受本判決後十日內向本院提出上訴
書。其未敘述上訴理由者，並得於提起上訴後十日內向本院補提
理由書。
 　　　　　　　　　　　　　　　　　　　書記官  許美惠
中　　華　　民　　國　　94　　年　　4 　　月　　25　　日
